【裁判字號】    96,易,454
【裁判日期】    970229
【裁判案由】    竊盜
【裁判全文】
臺灣宜蘭地方法院刑事判決               96年度易字第454號
公  訴  人  臺灣宜蘭地方法院檢察署檢察官
被      告  乙○○
選任辯護人  法律扶助律師陳為祥律師
上列被告因竊盜案件，經檢察官提起公訴 （96年度偵字第3436號
），本院判決如下：
    主  文
乙○○無罪。
    理  由
壹、公訴意旨略以：被告乙○○意圖為自己不法之所有，於民國
    96年6月26日凌晨2時40分許，侵入宜蘭縣宜蘭市○○路59號
    甲○○居住兼營業場所之陸星彩券行，徒手竊取抽屜內之新
    台幣（下同）50元、10元及5元硬幣，合計約2萬餘元後離去
    ，因認被告涉犯刑法第321條第1項第1款之夜間侵入住宅竊
    盜罪嫌。
貳、程序（即證據能力）部分：
一、按被告以外之人於審判外之言詞或書面陳述，除法律有規定
    者外，不得作為證據，刑事訴訟法第159條第1項定有明文。
    查證人甲○○於警詢中之陳述，屬於被告以外之人於審判外
    之陳述，且無刑事訴訟法第159條之2、之3規定所列之事由
    存在，被告復已否認上開陳述之證據能力，則依前揭刑事訴
    訟法第159條第1項之規定，證人甲○○於警詢中之陳述，無
    證據能力。
二、本件警卷第9頁之「宜蘭縣警察局宜蘭分局指認犯罪嫌疑人
    紀錄表」乃證人甲○○指認犯罪嫌疑人後，經警方記載其指
    認之結果於該紀錄表上，故上開紀錄表記載之指認內容，本
    質上仍屬證人甲○○之陳述筆錄，為被告以外之人於審判外
    之陳述（參見最高法院96年度台上字第3682號、96年度台上
    字第2149號、95年度台上字第5707號、95年度台上字第3954
    號、95年度台上字第1172號、95年度台上字第3307號判決意
    旨），且無刑事訴訟法第159條之2、之3規定所列之事由存
    在，被告復已否認上開指認陳述之證據能力，則依前揭刑事
    訴訟法第159條第1項之規定，「宜蘭縣警察局宜蘭分局指認
    犯罪嫌疑人紀錄表」所記載之證人甲○○指認陳述，亦無證
    據能力。公訴人主張「指認犯罪嫌疑人紀錄表應屬書證，並
    非審判外陳述，應有證據能力。」云云，容有誤會，並不足
    採。
參、實體部分：
一、按犯罪事實應依證據認定，無證據不得認定犯罪事實；又不
    能證明被告犯罪者，應諭知無罪之判決，刑事訴訟法第154
    條第2項、第301條第1項分別定有明文。又被害人之陳述如
    無瑕疵，且就其他方面調查又與事實相符，固足採為科刑之
    基礎，倘其陳述尚有瑕疵，而在未究明前，遽採為論罪科刑
    之根據，即難認為適法；事實之認定，應憑證據，如未能發
    現相當證據，或證據不足以證明，自不能以推測或擬制之方
    法，為裁判基礎；且認定不利於被告之事實須依積極證據，
    苟積極證據不足為不利於被告事實之認定時，即應為有利於
    被告之認定；另認定犯罪事實所憑之證據，雖不以直接證據
    為限，間接證據亦包括在內，然而無論直接證據或間接證據
    ，其為訴訟上之證明，須於通常一般之人均不致有所懷疑，
    而得確信其為真實之程度者，始得據為有罪之認定，倘其證
    明尚未達到此一程度，而有合理之懷疑存在，致無從為有罪
    之確信時，即不得遽為不利於被告之認定；依刑事訴訟法第
    161條第1項之規定，檢察官對於起訴之犯罪事實，應負提出
    證據及說服之實質舉證責任，倘其所提出之證據，不足為被
    告有罪之積極證明，或其指出證明之方法，無從說服法院以
    形成被告有罪之心證，基於無罪推定之原則，自應為有利於
    被告之認定（最高法院61年台上字第3099號、40年台上字第
    86號、30年上字第816號、76年台上字第4986號、92年台上
    字第128號判例意旨參照）。
二、本件公訴人認被告乙○○涉犯刑法第321條第1項第1款之夜
    間侵入住宅竊盜罪嫌，無非係以證人甲○○之證詞、監視錄
    影畫面等，為其論據。
三、訊據被告乙○○堅決否認其涉有公訴人所指之竊盜犯行，並
    辯稱「我並未於96年6月26日凌晨2時40分許，侵入宜蘭縣宜
    蘭市○○路59號陸星彩券行竊取財物，上開彩券行監視器所
    錄到之竊嫌，雖與我有一點像，但並不是我，我沒有去偷東
    西。」等語，經查：
（一）經本院勘驗公訴人所提出之案發地點、案發時間之監視錄
      影光碟畫面之結果，畫面中所拍攝到之竊嫌外觀模糊，無
      法清晰辨識五官，僅能看出其臉部面貌與被告相似之事實
      ，有勘驗筆錄在卷可稽（見本院卷第29至32頁）。而本院
      依公訴人之聲請，將上開監視錄影光碟與當庭拍攝之被告
      照片一併送請內政部警政署刑事警察局「解析、判讀光碟
      內之行竊者，是否即為所附照片之被告，並請於解析、判
      讀完成後，檢送解析之成果供參」，刑事警察局以97年1
      月17日刑鑑字第097005396號函覆稱「經擷取送鑑光碟檔
      案之人貌影像，經以ＡｄｏｂｅＰｈｏｔｏｓｈｏｐ軟體
      處理，因其原始圖像模糊且人貌原始資訊不足，處理後仍
      未能辨識，本案無法有效解析（如後附輸出影像）」等語
      ，亦有上開函文及解析成果影像可佐（見本院卷第61、62
      頁）。而臉部外觀相似之人何其多，顯然無從因被告之臉
      部面貌與監視錄影光碟畫面中所拍攝到之竊嫌臉部面貌相
      似，即遽認該竊嫌確為被告。因此，尚無從依公訴人所舉
      之監視錄影光碟內容及其翻拍相片，即認定被告有公訴人
      所指之竊盜犯行。
（二）另證人甲○○於檢察官偵訊及本院審理時雖證稱「宜蘭縣
      宜蘭市○○路59號是我的住處兼陸星彩券行營業場所，上
      開處所於96年6月26日凌晨2時40分許，遭人侵入竊取抽屜
      內之50元、10元、5元硬幣合計約2萬餘元，竊嫌行竊時我
      不在家。」等語，然上開證言僅能證明證人甲○○住所兼
      營業場所之財物遭竊，證人甲○○既未親眼目睹竊嫌及其
      行竊之經過，自無從依其證言而為被告不利之認定。
（三）至於證人甲○○於本院審理時雖指認案發時監視器所拍攝
      到之竊嫌即為被告云云，惟查：我國現行刑事訴訟法，雖
      無關於指認犯罪嫌疑人程序之規定，然因指認結果恆對指
      認人造成新的知覺記憶，因此初次指認，仍須採取適當方
      式，以確保指認之正確性。尤其指認人對犯罪嫌疑人所為
      容貌特徵等之記憶，多僅止於犯罪發生初時匆促見面觀察
      而產生，印象不易深刻，故於實施此種指認，自應避免來
      自調查、偵查人員不當暗示或誘導介入之影響。依內政部
      警政署發布之「警察機關實施指認犯罪嫌疑人程序要領」
      ，明定司法警察、司法警察官於調查犯罪嫌疑人所為之指
      認，應遵守「於指認前應由指認人先陳述嫌疑人的特徵，
      不得有任何可能暗示、誘導之安排出現；必須告訴指認人
      ，犯罪嫌疑人並不一定存在於被指認人之中；應採取選擇
      式之真人列隊指認，而非一對一、是非式的單一指認；其
      供選擇指認之數人在外形上不得有重大的差異；實施照片
      指認，不得以單一相片提供指認，並避免提供老舊照片指
      認」等程序事項。法務部發布之「檢察機關辦理刑事訴訟
      案件應行注意事項」，其第99點「對於指認犯罪嫌疑人之
      方式」，亦有相類似之規範，資為偵查中認有必要為指認
      時之參考。凡此指認程序之規範要領，旨在袪除指認過程
      可能發生之誤導情事，提高指認之正確性，以防制指認錯
      誤發生，影響偵查或判決結果之正確性。本件情形，依證
      人甲○○所證述「被告是我的鄰居，平日沒有緊密的往來
      ，他偶爾會來我店裡買彩券，會像其他客人一樣與我在彩
      券行內聊天。96年6月26日早上4點多，我爸爸打電話給我
      ，我才知道可能遭小偷，我回到店裡清查，發現一些零錢
      被拿走了，我就打電話報警，賴姓警員到店裡後，問我有
      沒有錄影，我就當場播放監視錄影帶給警員看，當時我在
      看影帶時，我不敢確定小偷是誰，也沒有懷疑小偷是誰。
      後來警員叫我把錄影帶內容交給他，我就請錄影公司把帶
      子拷貝一份，於三天後就交給賴警員。隔了一星期後，我
      打電話到派出所問偵辦的情形，其他的警員說賴警員已經
      調走了，我才另外打110報案，中山派出所又派了警員來
      ，叫我去派出所製作筆錄，該次訊問過程我沒有再看監視
      錄影畫面，也沒有指認小偷是誰，做完筆錄後，警察就給
      我報案三聯單。後來偵查隊又通知我去做指認，我在偵查
      隊做筆錄時，沒有再看監視錄影畫面，警察一開始就先拿
      六張照片給我認，叫我認相片中六個人哪一個我認識，警
      察並沒有說我是在指認嫌疑人，我就指認出六個人裡面有
      一個人是我認識的，那個人就是被告。我是先看六個人照
      片，接著製作筆錄，在製作筆錄的過程中，警察拿解析後
      的監視錄影畫面相片給我看，從解析相片來看，依照臉部
      的特徵，我認為竊嫌很像被告，我才在筆錄裡面指認被告
      。當初警察給我看的六張照片就是警卷第9頁的這張，一
      開始只有看到六張相片，並沒有外圍的指認犯罪嫌疑人等
      文字及表格，是在我做完筆錄後，警察把指認犯罪嫌疑人
      紀錄表交給我指認，警察跟我講我是在指認嫌疑人，我就
      在上面指認，並在上面簽名及蓋指印，我前後看到的六張
      相片都是一樣的。當初警察給我看的解析照片的型式就是
      警卷第10頁相片的型式，警卷第10頁是影印的比較模糊，
      當初我看的解析相片原本比較清楚。一開始從監視錄影帶
      的畫面看是蠻模糊的，所以在96年7月4日接受警詢時，我
      不敢指認犯罪嫌疑人。偵查卷第7頁上面的相片是我提供
      給警察的原始相片，單從該相片，我沒有辦法指認相片內
      的竊嫌就是被告。是96年8月1日在偵查隊做筆錄時，看到
      解析照片後，我才敢指認。」之情節（見本院卷第34至43
      頁），可知證人甲○○於案發後當日觀看店內之監視錄影
      畫面時，本無法辨識畫面中之竊嫌，也未懷疑任何人為該
      竊嫌，於96年7月4日接受警詢時亦未指認犯罪嫌疑人。至
      於證人甲○○於案發逾30日後之96年8月1日在宜蘭分局偵
      查隊接受詢問時，固然指認監視錄影畫面中之竊嫌即為被
      告，然因其指認過程為「警察一開始就先拿六張照片給我
      認，警察叫我認相片中六個人哪一個我認識，警察並沒有
      說我是在指認嫌疑人，我就指認出六個人裡面有一個人是
      我認識的，那個人就是被告。我是先看六個人照片，接著
      製作筆錄，在製作筆錄的過程中，警察拿解析後的相片給
      我看，從解析相片來看，依照臉部的特徵，我認為竊嫌很
      像被告，我才在筆錄裡面指認被告。當初警察給我看的六
      張照片就是警卷第9頁的這張，一開始只有看到六張相片
      ，並沒有外圍的指認犯罪嫌疑人等文字及表格，是在我做
      完筆錄後，警察把指認犯罪嫌疑人紀錄表交給我指認，警
      察跟我講我是在指認嫌疑人，我就在上面指認，並在上面
      簽名及蓋指印，我前後看到的六張相片都是一樣的。」，
      佐以承辦員警彭憲章於本院審理時亦證稱「本件案發的地
      點在大稻里，大稻里里長認識我，里長跟我同事邱永聰說
      他看過竊案的監視錄影畫面，他認為那個竊嫌是住在他家
      附近的乙○○。我接到這個情資以後，聯絡甲○○到分局
      製作指證筆錄，再以甲○○的指證筆錄，向法院聲請搜索
      票。」等情（見本院卷第44頁），足見承辦員警彭憲章於
      命證人甲○○指認犯罪嫌疑人之前，主觀上即已懷疑被告
      涉及本案，故先行提供被告之相片供證人甲○○辨認，之
      後再製作證人甲○○之筆錄並命證人甲○○指認犯罪嫌疑
      人，顯然承辦員警於上開指認過程中，已有明顯不當的暗
      示及誘導安排出現，則證人甲○○於警詢時之指認是否正
      確無誤？顯然令人質疑。又因證人甲○○於警詢時已因員
      警不當之暗示及誘導而指認被告為竊嫌，則其於本院審理
      時，難免受先前指認之影響而有所成見，故其於審理時再
      度指認被告為竊嫌，其所為指認之正確性仍屬有疑。其次
      ，公訴人始終未能提出證人甲○○所謂之「解析相片」原
      本，且警察體系內具有較專業鑑識人員及設備之刑事警察
      局亦表示無法解析及辨識本案監視錄影光碟內之竊嫌容貌
      ，另承辦員彭憲章不但否認其有解析本案監視錄影光碟之
      舉動，更否認曾持有所謂之「解析相片」原本（見本院卷
      第47、48頁），顯然證人甲○○所稱「當初警察給我看的
      解析照片的型式就是警卷第10頁相片的型式，警卷第10頁
      是影印的比較模糊，當初我看的解析相片原本比較清楚，
      依該解析相片原本，我認為相片裡面的人就是被告乙○○
      。」乙節，並無證據可佐，自難盡信為真。再者，證人甲
      ○○所指警卷第10頁監視錄影光碟翻拍相片內所顯示之竊
      嫌容貌，相較於偵查卷內所附之其他翻拍相片（見偵查卷
      第7、8頁）或本院勘驗光碟時所見之竊嫌容貌，其清晰度
      並未有明顯之差異，仍無法清晰辨識竊嫌之五官容貌，僅
      能看出竊嫌之臉部面貌與被告相似，然證人甲○○於案發
      後觀看店內之監視錄影畫面時，既然無法辨識畫面中之竊
      嫌，也未懷疑任何人為該竊嫌，其竟於一個月後經警方提
      示被告之相片供其辨識後，即能指認被告為監視錄影畫面
      內之竊嫌，依此，益徵證人甲○○之指認確實係受到警方
      之暗示及誘導，顯然無法排除其指認錯誤之可能性。綜上
      各情，自無從僅依證人甲○○正確性有疑之指認，即遽予
      認定被告確為監視錄影畫面內之竊嫌，而推認被告有公訴
      人所指之竊盜犯行。
（四）此外，警方於本件案發後，並未於案發現場採得任何與被
      告有關之指紋或其他跡證，事後至被告住處搜索時，亦未
      搜得任何贓證物等事實，有宜蘭縣警察局現場勘查紀錄表
      一件、宜蘭地檢署公務電話紀錄一件及本院96年度聲搜字
      第230號卷可佐。依此，足見本案確實並無任何跡證足以
      證明被告於案發時間曾出現於案發地點，或其曾持有被害
      人甲○○失竊之硬幣。
四、綜上所述，公訴人所舉證據尚不足以證明被告乙○○有何竊
    盜犯行，自不能為被告有罪之積極證明。此外，復查無其他
    積極證據證明被告確有公訴人所指之竊盜犯行，揆諸首揭一
    之說明，自應為有利於被告之認定。從而，本件尚不能證明
    被告犯罪，依法應為被告無罪判決之諭知。
據上論斷，應依刑事訴訟法第284條之1、第301條第1項前段，判
決如主文。
本案經檢察官吳廣莉到庭執行職務。
中    華    民    國    97    年    2     月    29    日
                  刑事第三庭法  官  劉家祥
以上正本證明與原本無異。
如不服本判決應於收受本判決後10日內向本院提出上訴書狀，並
應敘述具體理由。若未敘述理由者，應於上訴期間屆滿後20日內
向本院補提理由書狀(均須按他造當事人之人數附繕本)。
                            書記官  劉謹翊
中    華    民    國    97    年    3     月    3     日


司法院資訊處製作；財團法人民間司法改革基金會備份。
